【裁判字號】    88,易,4845
【裁判日期】    891019
【裁判案由】    違反醫師法等
【裁判全文】
臺灣高雄地方法院刑事判決                        八十八年度易字第四八四五號
    公  訴  人  臺灣高雄地方法院檢察署檢察官
    被      告  甲○○
    被      告  丁○○
    右      一
    選任辯護人  徐豐明
                陳慧博
                郭季榮
    被      告  乙○○
    右      一
    選任辯護人  陳水聰
右列被告等因違反醫師法等案件，經檢察官提起公訴（八十七年度偵字第二二七一三
號、八十八年度偵字第一二九一四號），本院判決如左：
    主文
乙○○共同未取得合法醫師資格，擅自執行醫療業務，因而致人傷害者，處有期徒刑
壹年陸月。緩刑參年。
甲○○、丁○○被訴業務過失傷害人致重傷部分，均公訴不受理。
    事  實
一、甲○○、丁○○（業經告訴人撤回告訴，容後述）、乙○○、己○○、戊○○（
    己○○未據檢察官起訴；戊○○業經檢察官為不起訴處分）依序為高雄市○○路
    五三九號「建工婦產科醫院」（以下簡稱建工醫院）之院長、醫師、護士、不具
    合法醫護人員資格之助理人員，為從事醫療監督或醫療或護理或醫療助理業務之
    人員。渠等均明知施行麻醉之醫療行為，應由醫師親自執行，輔助人員縱在醫師
    指導下，亦不得為之，竟放任由未具醫師資格之護士乙○○及未具合法醫護人員
    資格之己○○、戊○○施行麻醉，擅自執行醫療業務。緣許玉真於民國八十七年
    七月二十七日凌晨至建工醫院待產，於當日上午五時五十九分產下一男嬰，產後
    許玉真欲做輸卵管結紮，至是晚（下同）九時許，安排進行結紮手術並於九時十
    分許進入手術房，經醫院通知丁○○，丁○○因而於九時四十分許抵醫院後，於
    九時五十分進入手術房，並開立醫囑施打麻醉針劑Ｖａｌｉｕｍ  １ｃｃ及Ｄｅ
    ｍｅｒｏｌ  １Ａｍｐ，其明知為病人注射Ｖａｌｉｕｍ十毫克及Ｄｅｍｅｒｏ
    ｌ五十毫克，有可能造成抑制呼吸功能而引起腦部缺氧，竟放任乙○○、己○○
    、戊○○為許玉真依序追加注射Ｖａｌｉｕｍ至十毫克、Ｄｅｍｅｒｏｌ至五十
    毫克、Ｋｅｔａｍｉｎｅ不詳劑量。而乙○○、己○○、戊○○明知其等均不具
    醫師資格，竟共同基於犯意聯絡，分別抽取Ｖａｌｉｕｍ十毫克、Ｄｅｍｅｒｏ
    ｌ五十毫克及Ｋｅｔａｍｉｎｅ不詳劑量，於九時五十五分許，為許玉真施行麻
    醉，擅自執行醫療業務。丁○○於九時五十九分開始進行手術，其明知為病人注
    射Ｖａｌｉｕｍ十毫克、Ｄｅｍｅｒｏｌ五十毫克，有可能造成抑制呼吸功能而
    引起腦部缺氧，應隨時注意監視病人，以避免危險之發生，而當時並無不能注意
    之情事，竟疏未注意採取嚴密監視，及早發覺許玉真之異狀，作適當處置。遲至
    十時五分始發現許玉真手指及嘴唇發紺，開始緊急急救，給予許玉真氧氣面罩、
    氣管內插管、輸液灌注及急救藥物注射等治療後仍無效果，遂於十時二十五分轉
    送聖功醫院。惟因丁○○所開之麻醉針劑過量及於手術中疏未注意監視許玉真，
    致許玉真腦部缺氧過久，不及急救，而導致植物人之重傷結果。
二、案經許玉真之夫丙○○訴由台灣高雄地方法院檢察署檢察官偵查起訴。
    理  由
壹、有罪部分：
一、訊據被告乙○○矢口否認有何違反醫師法之犯行，辯稱：伊並未替許玉真實施麻
    醉，Ｄｅｍｅｒｏｌ之麻醉針係由己○○施打，Ｋｅｔａｍｉｎｅ之麻醉針伊與
    己○○懷疑係由戊○○所施打，至於Ｖａｌｉｕｍ伊已不記得是由何人施打云云
    。惟查：前揭被害人許玉真於八十七年七月二十七日下午九時五十分許，在建工
    醫院由被告丁○○施行結紮手術，因腦部缺氧，急救無效，而成為植物人之事實
    ，業據告訴人丙○○指訴綦詳，並為被告丁○○所是認，復有診斷證斷書及殘障
    手冊各一紙附卷可稽。被告乙○○依照被告丁○○所開立醫囑單上所載之藥劑及
    劑量，為被害人許玉真施打十毫克之Ｖａｌｉｕｍ麻醉針劑，業據被告乙○○於
    偵查中供述甚詳，且被告乙○○於醫囑單上所載之「Ｇ２０＋Ｖａｌｉｕｍ  １
    ｃｃ  ｓｌｏｗｌｙ」一行旁簽名，有該醫囑單一份附卷可憑，是被告乙○○既
    考領有護士執照，其應深知在醫囑單上簽名之重要性，其既在醫囑單上進行步驟
    之其中一欄旁簽名，自應認該麻醉藥劑係由其施打無訛。被告乙○○雖於本院審
理中提出其與證人己○○之電話譯文一份，以佐其在被害人許玉真進行結紮手術
    時，並未對其施打麻醉針劑之詞，然觀該譯文內容，乙○○：「當時Ｄｅｍｅｒ
    ｏｌ我們是誰打的？」，己○○：「我注射的。」．．．己○○：「我們有抽（
    Ｋｅｔａｍｉｎｅ）可是我們沒有注射，而且小黃（戊○○）注射的Ｋｅｔａｍ
    ｉｎｅ沒有稀釋。」，乙○○：「都沒有稀釋的嗎？」，己○○：「他抽出都沒
    有在稀釋。」，乙○○：「這不是藥效很強？」，己○○：「他以為自己是麻醉
    師都沒有稀釋，這樣才會出問題。」。又辯護意旨雖謂Ｖａｌｉｕｍ係精神神經
    安定劑，屬麻醉前給藥，故施打該藥品之醫療行為，是否應由醫師親自執行，尚
    非無疑云云，然Ｖａｌｉｕｍ此藥品之作用在使自主神經之舒暢與穩定，鎮靜安
    眠及肌肉鬆弛等；Ｄｅｍｅｒｏｌ係屬麻醉藥品，其作用在於鎮痛（鎮痛作用為
    嗎啡之十分之一）、鎮靜及解痙等；Ｋｅｔａｍｉｎｅ係屬麻醉劑，其作用具有
    顯著的鎮痛及麻醉作用，可迅速發生作用，此有蔡靖彥所著、東洲藥品出版之常
    用藥品手冊之節本（影本）附卷可稽。而依一般病人之麻醉流程，麻醉醫師會先
    對病人施打具鎮靜作用之藥品使病人精神放鬆漸漸入睡，見病人呼吸並無異狀，
    再施打具鎮痛作用之藥品，然後由主持開刀之醫師進行手術，是Ｖａｌｉｕｍ雖
    屬麻醉前給藥，然因其須與Ｄｅｍｅｒｏｌ、Ｋｅｔａｍｉｎｅ等具鎮痛作用之
    麻醉藥劑搭配使用，故該藥品已屬施行麻醉流程中之一環，自應由醫師親自執行
    ，而上開行政院衛生署醫事審議委員會鑑定結果，亦未將Ｖａｌｉｕｍ、Ｄｅｍ
    ｅｒｏｌ此二種藥品分列說明，孰者屬麻醉藥品，應由醫師親自執行，基此，該
    二種藥品，應均由醫師親自執行，而辯護意旨所言，尚有誤會。綜上各點所述，
    本件結紮手術之麻醉藥劑之施打，分由被告乙○○施打Ｖａｌｉｕｍ麻醉針劑；
    證人己○○施打Ｄｅｍｅｒｏｌ麻醉針劑；證人戊○○施打Ｋｅｔａｍｉｎｅ麻
    醉藥劑。被告乙○○所辯，顯係事後卸責之詞，要無可採，本件事證明確，被告
    乙○○之犯行，洵堪認定。
二、核被告乙○○所為，係犯醫師法第二十八條第一項之罪，並因而致被害人許玉真
    傷害，應依同條第二項加重其刑至二分之一。被告乙○○與己○○、戊○○有犯
    意聯絡及行為分擔，為共同正犯。爰審酌被告乙○○素行良好、犯罪之動機、目
    的、手段犯後已與被害人家屬達成和解及犯罪否認犯行等一切情狀，爰量處如主
    文所示之刑，以資懲儆。又被告前未曾受有期徒刑以上刑之宣告，其因一時失慮
    ，偶罹刑典，經此刑之宣告後，應知警惕而無再犯之虞，本院因認暫不執行其刑
    為當，予以宣告緩刑三年，用啟自新。
三、至於己○○、戊○○所涉本件犯嫌，應由檢察官另行偵查為適當處置。
貳、不受理部分暨爰不另為不受理諭知之部分：
一、公訴意旨略以：引用本判決之事實欄部分。
二、按告訴乃論之罪，告訴人於第一審辯論終結前，得撤回其告訴；又告訴經撤回者
    ，法院應諭知不受理之判決，刑事訴訟法第二百三十八條第一項，及第三百零三
    條第三款定有明文。
三、本件被告甲○○、丁○○、乙○○因違反醫師法等案件，經檢察官提起公訴，認
    被告甲○○、丁○○、乙○○係犯刑法第二百八十四條第二項後段之業務上之過
    失傷害人致重傷罪。依同法第二百八十七條規定須告訴乃論，茲據告訴人丙○○
    於本院審理中，聲請撤回其告訴，揆諸前開說明，爰不經言詞辯論，就被告甲○○、丁○○逕為諭知不受理之判決。而公訴意旨認被告乙○○此部分與前開有罪
    部分有裁判上一罪關係，爰不另為不受理之諭知。
據上論結，應依刑事訴訟法第二百九十九條第一項前段、第三百零三條第三款、第三
百零七條，醫師法第二十八條第一項、第二項，刑法第十一條前段、第七十四條第一
款，判決如主文。本案經檢察官楊慶瑞到庭執行職務。
中      華      民      國    八十九      年     十     月     十九     日
                                  臺灣高雄地方法院刑事第七庭
                                      法  官  何  悅  芳
右為正本證明與原本無異。
如不服本判決，應於送達後十日內，向本院提出上訴狀。
                                      書記官  吳  良  美
中      華      民      國    八十九      年     十     月     十九     日
附錄法條：
醫師法第二十八條：
未取得合法醫師資格，擅自執行醫療業務者，處一年以上三年以下有期徒刑，得併科
一萬元以上五萬元以下罰金，其所使用之藥械沒收之。
但合於左列情形之一者，不在此限：
一、在中央衛生主管機關認可之醫院，於醫師指導下實習之國內醫學院、校學生或畢
    業生。
二、在醫療機構於醫師指示下之護士、助產士或其他醫事人員。
三、合於第十一條第一項但書規定者。
四、臨時施行急救者。
犯前項之罪因而致人傷害或死亡者，應依刑法加重其至二分之一，並負損害賠償之責
。


司法院資訊處製作；財團法人民間司法改革基金會備份。
